ACORDAO-COMPLETO-2407124

ACÓRDÃO 1051/2020 ATA 14/2020 - PLENÁRIO

VISTOS, relatados e discutidos estes autos de representação formulada pelo Deputado Federal Hugo Leal Melo da Silva, acerca da "legalidade, legitimidade economicidade e adequação ao interesse público da Deliberação 1.001, de dezembro de 2018", da Agência Nacional de Transportes terrestres (ANTT) , que "aprovou o recente reajuste da tarifa básica de pedágio do contrato de concessão da rodovia BR-040/MG/RJ (trecho Juiz de Fora-Petrópolis-RJ) ", Contrato PG-138/95-00, cuja concessionária contratada é a Companhia de Concessão Rodoviária Juiz de Fora-Rio (Concer) .;
ACORDAM os Ministros do Tribunal de Contas da União, reunidos em Sessão Plenária, ante as razões expostas pelo Relator, em: 
9.1. com fundamento no art. 237, inciso III, do Regimento Interno do TCU, conhecer da presente representação, tendo em vista que atende aos seus requisitos de admissibilidade;
9.2. ratificar a decisão monocrática do relator, à peça 23, que indeferiu o pedido de medida cautelar, porquanto, mesmo após a instrução deste processo, não se constatou a presença dos pressupostos necessários para a adoção da referida medida;
9.3. dar ciência deste acórdão, acompanhado do relatório e voto que o fundamentam, ao Deputado Federal Hugo Leal Melo da Silva, autor desta representação, assim como à ANTT, à Concer e ao Juízo da 1ª Vara Federal de Petrópolis;
9.4. com fundamento no art. 36 da Resolução-TCU 259/2014, apensar os presentes autos aos do TC Processo 021.526/2017-6, da relatoria do Ministro Walton Alencar Rodrigues, para subsidiar a análise daquele processo, com posterior ciência ao ora representante do julgamento que vier a ser proferido naquele processo;
9.5. juntar ao TC Processo 028.835/2016-6, da relatoria do Ministro Walton Alencar Rodrigues, cópia deste acórdão, assim como do relatório e voto que fundamentam, para subsidiar a análise daquele processo, com posterior ciência ao ora representante do julgamento que vier a ser proferido naquele processo.

Representação questionando a legalidade, legitimidade economicidade e adequação ao interesse público da Deliberação 1.001, de dezembro de 2018, da Agência Nacional de Transportes terrestres (ANTT).

Agência Nacional de Transportes Terrestres.

3. Interessados/Responsáveis:
3.1. Interessados: Agência Nacional de Transportes Terrestres (04.898.488/0001-77); Companhia de Concessao Rodoviaria Juiz de Fora - Rio (00.880.446/0001-58).

13.1. Ministros presentes: José Mucio Monteiro (Presidente), Walton Alencar Rodrigues, Benjamin Zymler, Augusto Nardes, Aroldo Cedraz, Raimundo Carreiro (Relator), Ana Arraes, Bruno Dantas e Vital do Rêgo.
13.2. Ministros-Substitutos presentes: Marcos Bemquerer Costa, André Luís de Carvalho e Weder de Oliveira.

RAIMUNDO CARREIRO

Reproduzo, a seguir, o inteiro teor da instrução da SecexRodoviaAviação, com a qual se manifestou de acordo o seu corpo dirigente (peças 76-77) :
INTRODUÇÃO
Trata-se de representação formulada pelo Deputado Federal Hugo Leal Melo da Silva, questionando a "legalidade, legitimidade economicidade e adequação ao interesse público da Deliberação 1.001, de dezembro de 2018", da Agência Nacional de Transportes terrestres (ANTT) , por meio da qual se "aprovou o recente reajuste da tarifa básica de pedágio do contrato de concessão da rodovia BR-040/MG/RJ (trecho Juiz de Fora-Petrópolis-RJ) ", Contrato PG-138/95-00, cuja concessionária contratada é a Companhia de Concessão Rodoviária Juiz de Fora-Rio (Concer) . 
HISTÓRICO
O representante, em síntese, requereu a adoção de medida cautelar para que a ANTT se abstivesse de autorizar qualquer revisão ou reajuste tarifário, alegando irregularidades referentes a sucessivos aumentos, que elevaram a tarifa de pedágio em proporção amplamente superior à variação inflacionária do período e à inexecução contratual em geral, destacando a paralisação da obra da Nova Subida da Serra de Petrópolis/RJ, mencionando estar essa rodovia em "péssimo estado".	
Apontou, também, que a ANTT está descumprindo decisão da Justiça Federal - Seção Judiciária do Rio de Janeiro (JFRJ) , que condiciona novas revisões/reajustes da tarifa " (a) ao reinício das obras da Nova Subida da Serra unilateralmente interrompidas pela concessionária" e " (b) à demonstração de melhora nos índices de atendimento à fiscalização da ANTT, no que toca aos serviços de conservação e manutenção da rodovia no trecho da serra" (peça 4, p. 7 e 45) .
Nesse sentido, o Ministro Relator, por meio de despacho (peça 23) , após a unidade técnica (peça 14) e o Ministério Público (peça 22) se manifestarem, concluiu pelo indeferimento da cautelar uma vez que já havia decisão judicial liminar vigente no mesmo sentido. 
Todavia, autorizou oitivas à ANTT e à Concer com o objetivo de colher elementos para subsidiar decisão acerca do mérito da presente representação, nos seguintes termos:
	17. Dessarte, em cognição sumária da matéria, adoto as seguintes providências:
	(...) 
IV) com base no art. 250, inciso V, do Regimento Interno do TCU, determino a realização de oitiva da Agência Nacional de Transportes terrestres (ANTT) para que:
a) informe, no prazo de 15 dias, que medidas, sobretudo tarifárias, adotou para tentar evitar que a inexecução, por parte da concessionária, de manutenção e conservação da BR040/MG/RJ conforme previstas no Contrato PG-138/95-00 e respectivo Programa de Exploração da Rodovia, situação evidenciada, por exemplo, no Relatório de Vistoria da Rodovia da SUINF/ANTT, de 31/5/2017, ocasionasse desequilíbrio contratual, em prejuízo aos usuários da rodovia, e injustificado benefício à concessionária; 
b) remeta a este Tribunal cópia de todos os relatórios e documentos elaborados posteriormente ao Relatório de Vistoria da Rodovia, de 31/5/2017, da SUINF/ANTT, referentes à qualidade da manutenção e conservação do trecho concedido; 
V) com base no art. 250, inciso V, do Regimento Interno do TCU, determino a realização de oitiva da Companhia de Concessão Rodoviária Juiz de Fora-Rio (Concer) para que, no prazo de 15 dias, caso queira, manifeste-se sobre os indícios de irregularidades levantados neste processo.
Dessa forma, os Ofícios 0180 e 0181 (peças 25, 26) foram expedidos para ANTT e para Concessionária, respectivamente, tendo a ciência ocorrido nos dias 6 e 9/5/2019 (peças 29 e 31) .
Em resposta, a ANTT produziu o Ofício SEI 4064/2019/DG/DIR-ANTT (peça 33) , recebido em 21/05/2019 e a Concessionária apresentou as peças 40-54 em 7/6/2019.
Embora a manifestação da Concessionária seja intempestiva, cabe ressaltar que a mesma somente obteve acesso aos autos em 3/6/2019, após de pedido de prorrogação de prazo não apreciado (peça 35 e 36) . Dessa forma, em respeito ao princípio da verdade real os documentos apresentados pela Concer serão apreciados.
EXAME TÉCNICO
Manifestação da Concer 
A concessionária inicia explicando o objeto da presente representação, qual seja, o questionamento da Deliberação 1.001, de 11/12/2018, que aprovou o reajuste da tarifa básica de pedágio do contrato de concessão BR-040/MG/RJ. Segundo a alegação do representante, a deliberação seria ilegal pois teria desconsiderado decisão judicial que condicionava a alteração de tarifa de pedágio à providências da Concessionária relacionadas à Nova Subida da Serra e a melhoria de atendimento e fiscalização da ANTT.
A concessionária reforça dizendo que a determinação judicial era no sentido de não majorar a tarifa, que naquele momento era de R$ 12,40. Dessa forma, não há como se considerar que a deliberação aqui analisada (Deliberação 1.001, de dezembro de 2018) desrespeitaria o comando judicial, já que a ANTT reduziu o seu valor para R$ 11,60.
Para comprovar, traz trecho proferido pelo Juízo da 1ª vara federal de Petrópolis, quando esclareceu, em 14/11/2018 os limites objetivos da referida decisão (peça 41) .
Contudo, naquela ocasião, de fato a determinação judicial não teve como finalidade regular reajustes/revisões que reduzissem o preço da tarifa - dado o relativo ineditismo de tal providência, mas apenas aqueles que pudessem aumentar seu valor, limitado em R$ 12,40. 
O raciocínio então adotado é simples: se a concessionária não vinha cumprindo suas obrigações contratuais, não poderia aumentar o valor do pedágio. Nada impediria, contudo, a redução da tarifa, caso verificados seus pressupostos pela agência reguladora. 
Daí porque, de logo, se chega à primeira conclusão: permanece a ANTT livre para, no âmbito de suas atribuições, implementar modificações tarifárias que reduzam a tarifa, sem que isso implique qualquer descumprimento da liminar.
Por outro lado, verificada a ocorrência da revisão para baixo do valor da tarifa, por motivo de inadimplemento contratual, também inexistiria, ao menos por força da liminar - tal como concedida - qualquer impedimento à consideração, no cálculo do novo valor, de eventuais reajustes contratuais destinados à recomposição inflacionária do preço do pedágio. [grifo nosso]
Nesse sentido alega não ser verdade que "haja aumentos tarifários abusivos e que desconsideram inadimplementos contratuais da CONCER". Destaca ser o oposto, ou seja, em que pese inadimplementos do Poder Concedente, a concessionária persistiu para manter suas obrigações.
Aduz que todas e quaisquer inexecuções e reprogramações sempre foram apuradas anualmente através de revisões de tarifa, levando à redução correspondente do valor, como comprovam as notas técnicas apresentadas (peça 42) .
Conclui dizendo que não há nenhuma irregularidade que faça necessária a interferência do TCU. Pelo contrário, o contrato está desequilibrado em prejuízo da concessionária.
Análise da manifestação da Concer
A concessionária traz elementos para afastar o suposto descumprimento de decisão judicial quando anexa nova decisão que esclareceu os limites da primeira sentença (peça 41) , conforme destacado na transcrição do parágrafo 11.
No que se refere a justeza entre as "inexecuções" e os "impactos tarifários" cabe trazer que este Tribunal está tratando esse assunto em outros processos. 
O TC Processo 028.835/2016-6 trata de representação formulada pelas Procuradoras da República Joana Barreiro Batista e Vanessa Seguezzi, datada de 8/9/2016, que aponta que "apesar das irregularidades identificadas e dos elevados índices de inexecução contratual apurados pela ANTT (nos anos de 2014, 2015 e 2016) , houve majoração de tarifa praticadas na concessão em 57,5% de R$ 8,00 para R$ 12,60.
Nesse sentido a instrução da unidade técnica (peça 69 do TC Processo 028.835/2016-6) efetuou análise entre o motivo que gerou tal incremento:
190. Após examinadas as respectivas revisões tarifárias (tópico III acima) , verificou-se que a tarifa praticada no período se elevou de R$ 8,00 para R$ 12,40, 55% de aumento. Grande parte desse aumento decorreu de sete eventos que representam, em conjunto, mais de 26% da tarifa praticada. Após verificada essa relevância, tais temas foram objeto de análise mais detida (tópico IV acima) .
191. O evento de maior impacto foi a perda de receita de pedágio decorrente da relocação da praça P1 (Xerém/RJ) , cujo exame resultou na conclusão preliminar de que os alegados motivos que levaram a realocação da praça de pedágio foram, em síntese, relacionados à inauguração do denominado Arco Metropolitano do Rio de Janeiro e à consequente perda de receita decorrente da diminuição do tráfego na praça de pedágio P1. Após um exame do contrato de concessão, concluiu-se que os riscos decorrentes de tais eventos estão alocados à concessionária, razão pela qual, a realocação da praça de pedágio, o pagamento dos custos dessa realocação pela União e o aumento tarifário decorrente da suposta perda de tráfego decorrente dessa realocação não se mostraram justificadas.
192. Assim, considerando que as constatações de irregularidades (a) na relocação da praça de pedágio, (b) na compensação, na TPB, da perda de fluxo em razão da relocação da praça de pedágio P1 e (c) na inclusão dos custos dessa relocação nos aportes da União à concessionária podem "resultar em decisão do Tribunal no sentido de desconstituir ato ou processo administrativo ou alterar contrato" em desfavor da Concer, cabe a realização de oitiva da empresa, bem como da ANTT, conforme o Regimento Interno do TCU, art. 250, inciso V (detalhes do tema no subtópico IV.1 acima) . 
193. Também tiveram significativo impacto as revisões tarifarias decorrentes da superveniência da Lei 13.103, de 2/3/2015 (Lei dos Caminhoneiros) , cujos elementos trazidos aos autos revelaram caber solicitar à ANTT que informe qual a origem dos dados utilizados para cálculo do impacto, na arrecadação da concessionária, da isenção de eixos suspensos (art. 17 da Lei) , bem como de que forma avaliou sua fidedignidade, a fim de assegurar a adequação do reajuste suportado pelos usuários da rodovia (subtópico IV.2 acima) . 
. Já impacto tarifário decorrente do aumento da tolerância referente ao limite de peso por eixo, também inovação da Lei dos Caminhoneiros (art. 16) , é objeto de exame no TC Processo 012.831/2017-4 (subtópico IV.2 acima) . 
195. Outro tema de relevante impacto tarifário no período foi o Convênio de Cooperação Técnica 8/2008, celebrado entre a ANTT e o DPRF para "implementação de ações conjuntas visando à redução de acidentes nas rodovias federais concedidas à iniciativa privada", surtindo aumento tarifário calculado em 2,66% da TBP entre 2014 e 2016, ocasionado sobretudo em razão dos valores considerados como custos de remessas de notificações aos infratores. Entretanto, em 2018, na 12ª RE, a ANTT, após examinar documentos remetidos pela concessionária para comprovação dos gastos efetivamente incorridos procedeu a reajuste no cronograma do respectivo item do PER, adequação ocasionou redução de mais de 8% na TBP. 
196. Outro evento impactante verificado foi a inclusão de sistema de internet sem fio (Wi-Fi)  na rodovia, cujo exame revelou ter havido aumento de tarifa de pedágio ao mesmo tempo em que o cronograma de investimentos foi postergado, cabendo, em razão disso, solicitar esclarecimentos à ANTT. 
197. Esse serviço Wi-Fi foi incluído com base em informação de que as receitas acessórias dele advindas compensariam seu custeio. Entretanto, verificou-se inexecução dos serviços, além de elevados riscos de frustração dessa expectativa de receitas extraordinárias. Em razão disso, a ANTT, já em 2018, adequadamente retirou do contrato os valores referentes a serviços não prestados (detalhes do tema no subtópico IV.4 acima) . 
198. Também surtiu significativo impacto na TBP no período a inclusão de infraestrutura para Intelligent Transportation Systems (ITS) , cujas análises revelaram previsão de reimplantação de todos os equipamentos no último ano da concessão, no qual, conforme previsão contratual, a empresa seguirá explorando a rodovia por apenas dois meses. Entretanto, tal situação foi ajustada em 2018, na 24ª RO e 12ª RE, surtindo impacto de relevante redução tarifária, de modo que o tema perdeu materialidade na composição tarifária questionada nos presentes autos (detalhes do tema no subtópico IV.5 acima) . 
199. Outro item impactante verificado refere-se à atualização e projeção de trafego. Por meio dos exames efetuados, identificou-se situação de assimétrica de informação, de modo que cabe solicitar à ANTT que informe qual a origem dos dados utilizados para os cálculos do impacto tarifário, bem como de que forma avaliou sua fidedignidade, a fim de assegurar a adequação do reajuste suportado pelos usuários da rodovia (detalhes do tema no subtópico IV.6 acima) .
200. As revisões tarifárias aqui analisadas continham referências a inexecuções contratuais por parte da concessionária. O tema, entretanto, é plenamente tutelado por meio da determinação contida no subitem 9.3.1 (sobretudo no 9.3.1.2) do Acórdão 738/2017-TCU-Plenário, de relatoria do Ministro Walton Alencar Rodrigues, 1ª revisão do Ministro Augusto Nardes e 2ª revisão do Ministro Bruno Dantas, de a ANTT, dentre outras medidas, avaliar "se o serviço está sendo prestado de forma adequada e eficiente" e "se a concessionaria cumpriu todas as cláusulas contratuais ou regulamentares concernentes à concessão" (Acórdão à peça 169 do TC Processo 014.689/2014-6, cujo item 9.3 é transcrito no tópico II acima) .
Dessa forma, verifica-se que a unidade técnica está tratando os eventos que majoraram a tarifa de pedágio da concessão em questão no TC Processo 028.835/2016-6. Cumpre destacar que o Tribunal está realizando oitiva da ANTT e da Concessionária com a finalidade de sanear o processo e propor os encaminhamentos pertinentes.
No que se refere às inexecuções contratuais, as mesmas serão objeto do monitoramento do cumprimento do Acórdão 738/2017-TCU-Plenário, conforme destacado acima, no âmbito do TC Processo 021.526/2017-6.
Manifestação da Concer
Parte I - A ação civil público e a tarifa
Informa que no curso da ação, em que foi proibida a majoração da tarifa, a Concer demonstrou que foi legítima a interrupção das obras da NSS, seja em razão da supressão dos aportes para seu custeio (conforme previsto no 12º termo aditivo ao contrato de concessão) , seja por decisões do TCU que impedem seu prosseguimento. 
Explica que a ANTT, em seu primeiro momento, interpretou equivocadamente aquela decisão e ao assim fazer, cometeu enorme arbitrariedade, quando proferiu a Deliberação 832, de 10/10/2018, que aprovou a revisão tarifária e reduziu a tarifa de R$ 12,40 para R$ 10,80.
Diante do fato, a Concer denunciou a situação ao Juízo explicando que a decisão estava sendo deturpada (peça 48) . Explica que como destacaram a Nota Técnica 498/2018 e o Despacho GEREF 60/2018 (peça 49 a 50) , da própria ANTT, a combinação de reajuste e revisão tarifária poderia ser aplicada sem resultar afronta à decisão liminar, desde que respeitado o limite de R$ 12,40.
Utilizando esse critério, deveria haver (a) uma redução de 6,45% da tarifa, que passaria de R$ 12,40 para R$ 11,60 diante decréscimo de 12,82% em razão da revisão; e (b) o acréscimo de 7,52% decorrente do reajuste pelo IPCA, nos termos da Nota Técnica 40/2018. No final, aplicados revisão e reajuste, a tarifa seria reduzida, mas respeitando o teto de R$ 12,40.
Após o Juízo esclareceu que os limites da revisão e a reajuste deveria respeitar o teto de R$ 12,40. Dessa forma, compreendendo a liminar, a ANTT prolatou a Deliberação ANTT 1.001, de 11/12/2018, restando demonstrado o completo equívoco do argumento central da representação examinada.
Análise da manifestação da Concer
Deixa-se de avaliar os pontos relativos aos problemas da nova subida da serra (NSS) , pois há processos específicos tratando deste assunto, sendo eles o TC 025.322/2015-0, TC Processo 014.689/2014-6 e TC Processo 023.204/2015-0.
O TC 025.322/2015-0 trata de representação na qual se apontam diversos indícios de irregularidades no referido 12º Termo Aditivo Contratual, entre eles, a legalidade do pagamento de grande parte das obras de construção da nova subida da serra (NSS) de Petrópolis com recursos da União.
Há também o TC Processo 014.689/2014-6, relatório de acompanhamento onde se analisou "diversas irregularidades atinentes à celebração do 12º TA", resultando na prolação do Acórdão 738/2017-TCU-Plenário, relator Ministro Walton Alencar Rodrigues. 
Além desses, há ainda ao TC Processo 023.204/2015-0, relatório de auditoria no qual foram identificadas irregularidades de sobrepreço no orçamento das obras da NSS, e superestimativa dos pagamentos feitos pela ANTT, e ainda, "relevante atraso no cronograma de execução das obras da NSS de Petrópolis".
Manifestação da Concer
Breve Histórico da Concessão 
Alega que são fabricados e superestimados descumprimentos da CONCER, mas solenemente ignoradas as causas deles, quais sejam violações do poder concedente.
Lembre-se que o DNER promoveu no ano de 1995 processo licitatório para contratação, sob regime de concessão, dos serviços de recuperação, reforço, monitoramento, melhorias, manutenção, conservação, operação e exploração da Rodovia BR-040, firmando o contrato de concessão em 31/10/1995 (peça 51) . Com extinção do DNER, o contrato passou à esfera de atribuições da Agência Nacional de Transporte Terrestre - ANTT.
Cita transformações ao longo de sua vigência, o instrumento foi objeto de aditamentos e revisões passando por um total de 12 aditivos, 24 revisões ordinárias e 12 revisões extraordinárias. Tão evidente é a dinamicidade da concessão e tão essencial a manutenção de sucessivos ajustes para garantir o seu econômico-financeiro.
Pontua também que houve alterações no Programa de Exploração da Rodovia - PER (peça 52) . Originalmente previa a quantidade R$ 758.026.022,97 (valores de abril de 1995, peça 52-54) . A versão mais recente do PER, atualizada em agosto de 2015 (peça 55) , passou a prever um total de investimentos equivalente a R$ 1.145.574.114,60 (valores de abril de 1995) .
Dentre outros fatores, um relevante motivo da majoração do preço da concessão deveu-se ao ajuste do projeto da Nova Subida da Serra (peça 56) . Afinal, à época da assinatura do contrato, somente existia previsão genérica das obras a serem realizadas. Tanto é que o PER originário possuía apenas verba estimada para esta empreitada, correspondente a R$ 80 milhões (data base 1995) . Inclusive, ciente das potenciais alterações que possivelmente adviriam, o PER original foi expressos ao determinar que "o valor real da obra, a menos ou a mais da estimativa prevista, será negociado com o DNER (peça 52-54) ".
Alega que o PER indicou a necessidade de investimentos maiores que o estimado devido à obediência das normas e manuais do DNIT; investigações geotécnicas, topologia do trecho e se tratar de mata Atlântica, os quais impuseram limitações e restrições na elaboração do projeto original.
Dessa forma, por meio do 12º Termo aditivo (peça 57) , o poder concedente comprometeu-se a realizar três aportes adicionais:
1º aporte: R$ 70.791.480,19, será realizado em 31 de dezembro de 2014, e correspondente à execução da obra até 30 de novembro de 2014;
2º aporte: R$ 148.507.597,16, será realizado em 31 de dezembro de 2015, e correspondente à execução da obra até 30 de novembro de 2015;
3º aporte: R$ 77.716.116,98, será realizado até 30 dias após a conclusão da obra. (peça 57) 
O 12º aditivo previa que caso não houvesse aportes de recursos, haveria o reequilíbrio econômico-financeiro do Contrato de Concessão, mediante aplicação do fluxo de caixa marginal, por meio da extensão do prazo do contrato de concessão. Informa que, conforme estipulado no 12º termo aditivo, as obras tinham duração estimada para 24 meses, a partir de 1/9/2014.
Porém, em 7/2013, a Concer mediante expressa determinação da ANTT (peça 58) deu início à empreitada com a utilização de seus recursos originários, anteriores aos aportes uma vez que  confiava, naquele momento, que viriam a ser realizados pelo Poder Concedente nas datas avençadas.
Explica que para fazer frente a R$ 400 milhões contraiu outras dívidas, a fim de viabilizar o início dos trabalhos da NSS, sem prejuízo dos demais dos demais serviços previstos no PER.
Análise da manifestação da Concer
Conforme exposto em tópico anterior, deixa-se de avaliar os pontos relativos aos problemas da nova subida da serra (NSS) , pois há processos específicos tratando deste assunto, sendo eles o TC 025.322/2015-0, TC Processo 014.689/2014-6 e TC Processo 023.204/2015-0.
Manifestação da Concer
Gravíssimo inadimplemento da ANTT 
A ANTT incorreu numa série de violações contratuais que comprometeram, de modo decisivo, o equilíbrio econômico-financeiro do contrato, e da própria concessão. 
Pontua que o primeiro aporte, previsto para 31/12/2014, o Poder Concedente realizou pagamento em atraso e aquém do valor acordado: embora devesse à CONCER quantia correspondente a R$ 70.791.480,19, conferiu somente R$ 45.369.320,27 (peça 59) .
Quase 6 meses depois da data acordada, a ANTT complementou parcialmente o aporte acrescentando-lhe, em abril de 2015, R$ 12.976.298,21 (peça 60) . Ou seja, no total, o Poder Concedente quitou apenas R$ 58,345 milhões, dos R$ 70,791 milhões previstos para o primeiro aporte (valores históricos de 1995) .
A ANTT não apresentou qualquer motivação legítima que justificasse a insuficiência do pagamento da primeira parcela. Como se extrai de Memorando 236/2015/SUINF, de 26/2/2015, admite que, apesar de a Concer ter realizado investimentos superiores aos repasses realizados, a ANTT não tinha meios de complementá-los, na medida em que '... foi realizado pagamento no valor máximo do valor disponibilizado pelo Ministério dos Transportes (peça 61) ". Logo segundo a própria ANTT, a falta de repasses decorreu de motivo imputável única e exclusivamente à Administração Pública.
Ressalta que a Nota Técnica 16/GEROR/SUINF/2015, emitida em 10/2/2015, a ANTT sem oferecer qualquer justificativa em contrapartida, reconhece a disparidade entre outros valores investidos pela CONCER e aqueles que lhe foram repassados: "o valor pago equivale a 15,3% do valor previsto no termo aditivo" (peça 62) .
Explica que a ANTT não realizou qualquer outro desembolso, deixando de pagar, em sua totalidade, o aporte de R$ 148.507.597,16, culminando em sua inevitável interrupção por insuficiência de recursos, em julho de 2016 (peça 21) .
Informa que o inadimplemento pelo poder concedente não parou por aí. Ressalta que em que pese a interrupção dos aportes a concessionária continuou arcando com sucessivos custos e despesas com manutenção das instalações (peça 65) .
Explica que se iniciou o questionamento do TCU e do MPF acerca do aditamento e da paralisação de obra e que diante desse cenário a ANTT passou a se eximir da obrigação de pagamento dos aportes devidos à CONCER e, além disso, passaram a buscar um bode expiatório.
Destaca, ainda que houve a 11ª Revisão Extraordinária, efetuada de maneira unilateral no âmbito da Resolução 5.195 de 5/10/2016 (peça 66) , que a) reduziu o valor da tarifa; b) diminuiu o valor devido referente aos aportes; c) alterou o prazo de pagamento do saldo remanescente do aporte.
Desequilíbrio Econômico-Financeiro do Contrato
Destaca que é impossível analisar os alegados descumprimentos da CONCER sem considerar que a situação de desequilíbrio à qual foi submetida a concessionária decorre dos inadimplementos do Poder Concedente.
Informa que a própria ANTT reconheceu este cenário por meio do Meio do memorando 169/2017 e da Nota Técnica 161/2017 (peça 67) , na qual a CONCER passou a apresentar capital de giro negativo, baixas condições de liquidez e solvência, tendo apresentado prejuízo no exercício 2016.
Lembra que desde a outorga, a CONCER já havia investido aproximadamente de R$ 778 milhões em obras (valores históricos 1995) . Destaca que embora não tenha concluído a NSS, já implementou praticamente todas as obras de melhorias previstas no PER original. Lista todos os investimentos peça 40.
Consequências imediatas 
Destaca que o bom desempenho da CONCER reside no fato de ter figurado, por diversos anos, entre as 10 melhores concessionárias do país (peça 69) . Frisa que obteve um índice geral de satisfação superior a 61% conforme pesquisa de satisfação dos usuários de rodoviárias federais, promovida pela ANTT e pelo Instituto Análise (peça 70) .
Junta relatório fotográfico do qual consta uma série de serviços adicionais de operação e manutenção da rodovia (peça 71) .
Alega que dentro da lógica de fluxos financeiros do contrato, de modo a manter permanentemente equilibrada a equação de encargos versus remuneração, estas pontuais prorrogações de investimentos sempre foram consideradas nas revisões ordinárias e extraordinárias da tarifa básica de pedágio (TBP) .
Reforça que a concessionária não se locupleta daquilo que eventualmente não tenha executado, sem prejuízo ainda de ser aplicada penalidade pela respectiva inexecução. Informa que a frustração no fluxo das receitas previsto para equilibrar os investimentos da NSS, motivada pelo não aporte comprometeu a concessão como um todo, embora afirme que continuou a desempenhar as obrigações de melhorias, conservação, monitoramento e operação a que estava obrigada pelo contrato. 
Análise da manifestação da Concer
Os pontos trazidos pela Concer neste tópico se referem aos aportes da Nova Subida da Serra, desta forma, como anteriormente exposto, deixa-se de avaliar estes pontos visto que há processos específicos tratando deste assunto neste Tribunal, sendo eles o TC 025.322/2015-0, TC Processo 014.689/2014-6 e TC Processo 023.204/2015-0.
Manifestação da Concer
Delimitação necessária
A concessionária reproduz trecho do Despacho do Ministro (peça 21) , que aponta uma série de temas suscitado pelo representante que já estão sendo tratados pelo Tribunal.
59. Quanto ao mérito, o requerente traz aos autos tema já objeto de tutela judicial, colacionando elementos em sua maioria já objeto de exame no TCU em outros processos: TCs Processo 014.689/2014-6, Processo 020.842/2014-7, Processo 022.727/2014-0, Processo 025322/2015-0, Processo 023.204/2015-0, Processo 026.045/2015-0, Processo 028.835/2016-6 e Processo 012.831/2017-4.
Indica ter havido uma confusão por parte da unidade técnica. Afinal, apesar de afirmar, inicialmente, que haveria reajustes não tratados em outros procedimentos, ao justificar o exame da questão, ele reconheceu que o ponto efetivamente é de outras representações, com objeto mais amplo que a presente.
Quanto ao segundo tema, exame de todas as revisões/reajustes efetuados (pedido do autor desta representação de análise de todo o histórico de revisões/reajustes tarifários ocorridos na concessão) , os itens considerados relevantes e impactantes são objeto dos vários processos que tratam do tem no âmbito desta Corte de Contas, sobretudo do TC Processo 028.835/2016-6, no qual inclusive se abordou período mais amplo do que o solicitado pelos representantes (peças 69 a 71 daqueles autos; e item 53 acima [da instrução à peça 14]) 
O terceiro tema ("ausência de redução tarifária decorrente da inexecução referente à manutenção e conservação da rodovia") , a concessionária reforça que apesar do gravíssimo inadimplemento do Poder Concedente, executou grande parte das obras e atua de forma satisfatória no que concerne à manutenção e à conservação da rodovia.
Entende que esta representação deve estar limitada ao exame da abrangência da decisão judicial, ou seja, quanto à possibilidade de a tarifa ser majorada ou não, já que os demais assuntos são objeto de outros procedimentos do TCU.
Afirma não ser plausível o pedido de decisão cautelar de "a ANTT se abstenha de conceder novos reajustes ou revisões no aludido contrato de concessão, até que essa Corte de Contas identifique a efetiva melhoria nos índices de atendimento à fiscalização da ANTT, no que toca aos serviços de conservação e manutenção da rodovia no trecho de serra.", pois a medida pretende, na verdade, restringir a decisão judicial.
Defende haver, na verdade, periculum in mora inverso porque a Concer se encontra em situação de verdadeiro estrangulamento, pois, apesar de obrigada a realizar serviços de manutenção da rodovia, não recebe a respectiva contrapartida.
A necessidade de proteção dos interesses dos usuários mencionada como fundamento do pedido cautelar, na realidade, é mais um motivo que justifica a manutenção do seu indeferimento, pois a receita auferida pela CONCER mediante o pagamento das tarifas é fundamental para a segurança da rodovia.
Solicita pela produção das provas que se façam necessárias a prova da legalidade e regularidade da sua conduta, em especial a prova documental suplementar e a prova pericial.
Análise
Não se verificou qualquer "confusão" na instrução pretérita, referente à análise inicial da representação (peça 14) .
Conforme evidenciado pelo representante, foram trazidas evidências acerca da situação precária em que se encontra a conservação e a manutenção da BR-040, sob responsabilidade da Concer. Nesse sentido, foram adotadas as medidas processuais consideradas necessárias para avaliar esse indício de irregularidade, mormente avaliar a atuação da ANTT diante desses fatos.
 Quanto aos demais eventos relacionados às irregularidades da tarifa de pedágio, repisa-se que estão sendo tratadas em outros processos de controle externo.
Em relação à existência de violação ou não de decisão judicial, cabe ao próprio juízo essa avaliação, razão pela qual foram encaminhados à Justiça Federal documentos considerados pertinentes sobre o tema (peça 27) .
Manifestação da ANTT
A ANTT, por meio do Gerente de Fiscalização e Investimentos substituto (peça 33, p.5) , esclarece que o Contrato de Concessão PG-138/95-00 não engloba dispositivos contratuais que permitam o devido reequilíbrio de tarifa em função da inexecução de obras e serviços de manutenção e conservação. Portanto, conclui não haver instrumentos contratuais relacionados à tarifa que coíba a CONCER de incorrer na inexecução de serviços de natureza de conservação e manutenção.
A Agência ressalta que apenas na 3ª etapa do PROCROFE ocorreu evolução contratual que trouxe dispositivos que permitiram o desconto de reequilíbrio (Fator D) em função de inexecução dos serviços de manutenção e conservação do pavimento e sinalização horizontal e vertical, conforme previsto no Anexo V dos referidos contratos.  
Esclarece que os contratos da 1ª etapa, não foi previsto dispositivo semelhante que permitiria à ANTT efetuar medidas tarifárias com o objetivo de garantir ao usuário da rodovia uma tarifa mais módica em função de inconformidades verificadas na rodovia.
Ressalta que cabia à ANTT efetuar a fiscalização rotineira e constante no trecho concedido à CONCER, utilizando dos instrumentos regulatórios previstos no contrato de concessão ou normativos vigentes da ANTT, a fim de garantir que a Concessionária preste o adequado serviço público ao usuário da Rodovia. Nesse sentido, a fiscalização da ANTT ao verificar inconformidade nos elementos da rodovia, emite Termos de Registro de Ocorrência - TRO, indicando prazo de correção para a Concessionária. Vencido o prazo, verifica-se se este fora atendido, e caso a Concessionária não efetue a correção de maneira adequada tecnicamente e de forma tempestiva, lavra-se Auto de Infração-AI em desfavor da Concessionária com a respectiva autuação de Processo Administrativo Simplificado - PAS.
Retrata as ações de fiscalização da ANTT no ano de 2018, onde foram emitidos 337 TROs e 16 Autos de Infração em função da fiscalização da rodovia pela ANTT, conforme distribuição elencada nos quadros abaixo.
Tabela 1 - Termos de registro de ocorrência - 2018 CONCER
Tabela 2 - Autos de Infração - 2018 CONCER
Informa, ainda, que instituiu Comissão Processante constituída por meio da Deliberação ANTT 423, de 14 de julho de 2018, que teve por objetivo apurar as infrações de natureza grave, puníveis com pena de caducidade, praticadas pela Concer. A referida Comissão Processante já teria concluído os trabalhos e encaminhado relatório final à Diretoria no primeiro trimestre de 2019. Explica que dado a natureza sigilosa da matéria, não trouxe aos autos cópia do referido processo.
Ademais, encaminha cópia integral do processo administrativo 50500.175818/2017-79, o qual possui todas as avaliações realizadas pela agência sobre a condição da rodovia, onde se concluiu pela proposição à Diretoria da ANTT, de abertura de Processo Administrativo Ordinário citado no parágrafo acima. 
Aduz que no referido processo consta as análises sobre a qualidade da manutenção e conservação da rodovia, posteriores ao referido Relatório de Vistoria de 31/5/2017, atendendo à diligência sobre o tema (peça 25) . Além disso, alega que durante o andamento do Processo Administrativo Ordinário que apurou as infrações de natureza grave foi realizado nova vistoria que verificou o estado e qualidade dos elementos da rodovia no ano de 2018. No entanto, por ser documento constante de processo administrativo ainda sigiloso, este não seria disponibilizado nesse momento.
Análise
No que se refere a justeza entre as "inexecuções" e os "impactos tarifários" cabe trazer que este Tribunal está tratando esse assunto em outros processos. Os eventos que majoraram a tarifa de pedágio da concessão em questão estão sendo avaliados no TC Processo 028.835/2016-6. No que se refere às inexecuções contratuais, elas serão objeto do monitoramento do cumprimento do Acórdão 738/2017-TCU-Plenário, no âmbito do TC Processo 021.526/2017-6.
Dessa forma, quando da instrução do TC Processo 021.526/2017-6 a unidade técnica avaliará as inexecuções de todas as frentes de serviço, inclusive no que se refere a conservação e manutenção da rodovia (se baseando, também, em documentos anexados no presente processo, tal como a nota técnica 060/2017 (peça 68) que pontua os graves problemas observados na rodovia em estudo) .
Cabe ressaltar que nos referidos processos o Tribunal avaliará não somente as tarifas (baseadas no grau de inexecução contratual) , mas também eventuais condutas (comissivas ou omissivas) dos gestores no que se refere a condução do acompanhamento do contrato de concessão que acarretou a um cenário de inexecuções.
Importante destacar o exposto no processo judicial 0178266-29.2017.4.02.5106 (peça 43) , conforme trecho a seguir, que dão conta da precariedade dos serviços executados na frente de manutenção e conservação:
No Parecer Técnico nº 031/2017 da ANTT, registrou-se quadro ainda mais agudo, ao se informar que além da paralisação da obra da NSS, todas as demais obras estiveram paralisadas desde agosto de 2016 até março de 2017 (fl. 2168) .
 (...) 
"29. Fica evidente, portanto, que os serviços de conservação estão em seu nível mínimo, e as vezes até inferior a este, limitado às questões essenciais da rodovia e, portanto, insuficiente para o esperado em uma rodovia após vinte anos de exploração privada. De fato, o resultado das vistorias realizadas por esta fiscalização, é a convicção quanto a crescente dificuldade, por parte da concessionária, em manter as condições mínimas de conservação da rodovia exigidas pelo contrato e esperadas pelo usuário da rodovia.
 (...) 
Chama a atenção, ainda, a informação da mesma ANTT acerca dos índices de inexecuções da CONCER - ainda que com a explicação de que tais índices apenas referem "obras obrigatórias", não abrangendo "serviços de operação, manutenção e recuperação da rodovia", de cujos índices não se tem notícia - nos últimos anos, em percentuais que passaram dos 90% de inexecução em 2009 (99,61%) , 2012 (96,67%) , 2014 (94,22%) e 2016 (98,53%) - v. ANTT, fl. 3017
 (...) 
Desta forma, ante tudo o acima exposto, o quadro preliminarmente apurado é suficiente para indicar grave quadro de inadimplência da Concer, seja no que toca às suas obrigações contratuais de manutenção ordinária da rodovia, seja, principalmente, na implementação do projeto da NSS.
Por fim, cabe pontuar que a mera apresentação de uma relação dos TROs lavrados  e dos  autos de  infração, em dados puros, sem qualquer fundamento ou notícia sobre a conclusão dos mesmos, não permite se construir uma análise sobre efetiva atuação da ANTT no que se refere a coibir as inexecuções. 
Destaca-se que a Agência possui outros mecanismos de enforcement, quais sejam: acionamento da garantia de execução contratual, comunicação da inadimplência ao financiador público, acionamento de seguros de obras, entre outros.
Todavia, como já informado anteriormente, tais questões (impacto tarifário decorrente das inexecuções x eventual responsabilização dos gestores) serão tratadas quando do monitoramento do Acórdão 738/2017-TCU-Plenário, a ser realizado no âmbito do TC Processo 021.526/2017-6. Dessa forma, propõe-se o apensamento ao referido TC.
CONCLUSÃO
Por meio de despacho (peça 23) , o Ministro Relator, após conhecer da representação, indeferiu a medida cautelar formulada pelo Deputado Hugo Leal, tendo em vista que consistiria basicamente em réplica da liminar judicial vigente, porém com maior restrição, visto que visava impedir "qualquer revisão ou reajuste". 
Em que pese o indeferimento da medida cautelar, determinou a realização de oitiva à ANTT com o objetivo de colher elementos que subsidiassem decisão acerca do mérito da presente representação. E diante da possibilidade de ter direitos subjetivos atingidos em face dos exames a serem procedidos por este Tribunal determinou a realização de oitiva da Concessionária.
A presente instrução analisou a manifestação da Concessionária e da ANTT. 
Após a análise, concluiu-se que são parcialmente procedentes as alegações trazidas pelo representante. 
Em relação ao supostos descumprimentos das determinações judiciais, concluiu-se que não cabe ao TCU se manifestar sobre o tema, e sim ao juízo que proferiu a decisão judicial, razão pela qual se considera suficiente, por ora, o encaminhamento de documentos que possam auxiliar a Justiça Federal, o que já foi realizado em 6/5/2019 (peça 27) .
Quanto à baixa qualidade da rodovia em termos de manutenção e conservação, concluiu-se que os documentos e relatórios encaminhados pela ANTT atestam que a infraestrutura se encontra aquém da exigida pelo contrato de concessão, confirmando os indícios trazidos pelo representante.
Como medida processual, desde o Acórdão 738/2017-TCU-Plenário este Tribunal já havia sinalizado a baixa qualidade do serviço prestado, cujas determinações ali realizadas estão sendo monitoradas no TC Processo 021.526/2017-6. Pela conexão do tema, propõe-se o apensamento do presente processo ao referido monitoramento, com fundamento no art. 36 da Resolução-TCU 259/2014.
Cabe ressaltar que no referido processo o Tribunal avaliará não somente as tarifas (baseadas no grau de inexecução contratual) , mas também eventuais condutas (comissivas ou omissivas) dos gestores no que se refere à condução do acompanhamento do contrato de concessão que acarretou um cenário de inexecuções.
Por fim, cabe lembrar que os eventos que majoraram a tarifa de pedágio da concessão em questão estão sendo avaliados no TC Processo 028.835/2016-6.
PROPOSTA DE ENCAMINHAMENTO
Diante do exposto, submetem-se os autos à consideração superior, propondo:
a)	conhecer da presente representação, nos termos do art. 237, inciso III, do Regimento Interno do TCU e do §1º do art. 103 da Resolução TCU 259, de 7/5/2014 para no mérito, considerá-la parcialmente procedente, diante dos elementos de convicção até aqui obtidos pelo TCU;
b) indeferir o requerimento de medida cautelar formulado pelo Deputado Hugo Leal, tendo em vista a inexistência dos pressupostos necessários para adoção da referida medida (análise na peça 23) ;
c) comunicar a ANTT e ao representante a decisão que vier a ser adotada nestes autos;
	d) apensar os presentes autos ao TC Processo 021.526/2017-6, nos termos do art. 36 da Resolução-TCU 259/2014. 
	É o relatório.

8.1. Guilherme de Araujo Pinho Costa e outros, representando Companhia de Concessão Rodoviária Juiz de Fora - Rio.  
8.2. Leilane Morais Alcântara e outros, representando Agência Nacional de Transportes Terrestres.

Procurador Sergio Ricardo Costa Caribé.

REPRESENTAÇÃO EM FACE DE SUPOSTAS IRREGULARIDADES QUE ESTARIAM CONTIDAS EM DELIBERAÇÃO DA AGÊNCIA NACIONAL DE TRANSPORTES TERRESTRES, POR MEIO DA QUAL SE APROVOU O RECENTE REAJUSTE DE TARIFA BÁSICA DE PEDÁGIO DO CONTRATO DE CONCESSÃO DA RODOVIA BR-040/MG/RJ (TRECHO JUIZ DE FORA - PETRÓPOLIS/RJ). CONHECIMENTO. PROCEDÊNCIA PARCIAL. CIÊNCIA AOS INTERESSADOS. APENSAMENTOS DOS AUTOS DESTE PROCESSO A OUTRO QUE TRATA DO MESMO ASSUNTO COM MAIOR DETALHAMENTO.

REPRESENTAÇÃO (REPR)

Secretaria de Fiscalização de Infraestrutura Rodoviária e de Aviação Civil (SeinfraRodoviaAviação).

O presente processo diz respeito a representação formulada pelo Deputado Federal Hugo Leal Melo da Silva, acerca da "legalidade, legitimidade economicidade e adequação ao interesse público da Deliberação 1.001, de dezembro de 2018", da Agência Nacional de Transportes terrestres (ANTT) , que "aprovou o recente reajuste da tarifa básica de pedágio do contrato de concessão da rodovia BR-040/MG/RJ (trecho Juiz de Fora-Petrópolis-RJ) ", Contrato PG-138/95-00, cuja concessionária contratada é a Companhia de Concessão Rodoviária Juiz de Fora-Rio (Concer) .
O representante apresentou as seguintes alegações sobre supostas irregularidades:
- Estaria havendo irregularidades referentes a sucessivos aumentos, que elevaram a tarifa de pedágio em proporção amplamente superior à variação inflacionária do período e à inexecução contratual em geral, destacando a paralisação da obra da Nova Subida da Serra de Petrópolis/RJ, mencionando estar essa rodovia em "péssimo estado;
- A ANTT está descumprindo decisão da Justiça Federal - Seção Judiciária do Rio de Janeiro (JFRJ) , que condiciona novas revisões/reajustes da tarifa " (a) ao reinício das obras da Nova Subida da Serra unilateralmente interrompidas pela concessionária" e " (b) à demonstração de melhora nos índices de atendimento à fiscalização da ANTT, no que toca aos serviços de conservação e manutenção da rodovia no trecho da serra".
Ao final, o representante formulou os seguintes pedidos:
A concessão de medida cautelar, determinando que a ANTT e a CONCER se abstenham de praticar qualquer revisão ou reajuste no Contrato de Concessão n° PG138/95-00, que eleve o valor da TBP, até que esse Tribunal identifique a efetiva melhoria nos índices de atendimento à fiscalização da ANTT, no que tange aos serviços de conservação e manutenção da rodovia no trecho de Serra; 
Em sequência. protesta-se pelo envio da presente reclamação à unidade técnica competente (SeinfraRodovia) , para que realize uma análise de todo histórico de reajustes e revisões tarifárias aprovados pela ANTT, devendo ser consideradas as inúmeras inexecuções contratuais da CONCER;
No mérito, seja julgada procedente a representação, a fim de que esse Tribunal arbitre o valor correto da tarifa básica de pedágio - TBP, de acordo o efetivo cumprimento do contrato por parte do concessionário.
Acolhendo os pareceres da unidade técnica e do Ministério Público junto ao TCU, indeferi, por decisão monocrática, o pedido de medida cautelar por entender que a tutela pleiteada já estava substancialmente garantida pela medida liminar deferida pela Justiça Federal do Rio de Janeiro e por estarem ausentes os pressupostos para tanto, mas determinei a adoção de diversas providências tendentes ao saneamento deste processo. Eis o teor da minha decisão (peça 23) :
	I) conheço da presente representação, satisfeitos os requisitos de admissibilidade previstos nos art. 237, inciso III, do Regimento Interno do TCU;
	II) indefiro o requerimento de medida cautelar formulado pelo Deputado Hugo Leal, tendo em vista a inexistência dos pressupostos necessários para adoção da referida medida;
	III) determino a remessa à Justiça Federal - Seção Judicial do Rio de Janeiro, juízo responsável pelo processo 0178266-29.2017.4.02.5106 (2017.51.06.178266-8) , de cópias das Notas Técnicas da ANTT 40 e 58/2018/GEREF/SUINF, de 1º/8/2018 e 24/9/2018, bem como das Deliberações, também da ANTT, 932, de 10/8/2018 (DOU de 11/8/2018, Seção 1, p. 96-7) , e 1.001, de 11/12/2018 (DOU de 14/12/2018, Seção 1, p. 102-3) , esclarecendo que tais documentos evidenciam ter havido, no âmbito da 24ª Revisão Ordinária e 12ª Revisão Extraordinária, aumentos tarifários decorrentes de diversas outras motivações que não o efeito inflacionário cujo impacto fora abarcado na Decisão Judicial de 14/11/2018 (às fls. 4.507 a 4.509 do mencionado processo judicial) , mesmo sob a vigência da medida liminar constante da Decisão Judicial de 14/11/2017 (às fls. 3.954 a 3.962 do mencionado processo judicial) ; 
	IV) com base no art. 250, inciso V, do Regimento Interno do TCU, determino a realização de oitiva da Agência Nacional de Transportes terrestres (ANTT) para que:
	a)	informe, no prazo de 15 dias, que medidas, sobretudo tarifárias, adotou para tentar evitar que a inexecução, por parte da concessionária, de manutenção e conservação da BR-040/MG/RJ conforme previstas no Contrato PG-138/95-00 e respectivo Programa de Exploração da Rodovia, situação evidenciada, por exemplo, no Relatório de Vistoria da Rodovia da SUINF/ANTT, de 31/5/2017, ocasionasse desequilíbrio contratual, em prejuízo aos usuários da rodovia, e injustificado benefício à concessionária; 
	b)	remeta a este Tribunal cópia de todos os relatórios e documentos elaborados posteriormente ao Relatório de Vistoria da Rodovia, de 31/5/2017, da SUINF/ANTT, referentes à qualidade da manutenção e conservação do trecho concedido;
	V) com base no art. 250, inciso V, do Regimento Interno do TCU, determino a realização de oitiva da Companhia de Concessão Rodoviária Juiz de Fora-Rio (Concer) para que, no prazo de 15 dias, caso queira, manifeste-se sobre os indícios de irregularidades levantados neste processo.
	VI) seja encaminhado à ANTT e à Concer cópia das peças 1, 14 e 22, bem como da presente decisão, a fim de subsidiar as suas manifestações;
	VII) dar ciência desta decisão ao representante.
Após a análise das manifestações da ANTT e da Concer, a SeinfraRodoviaAviação, em pareceres uniformes, apresentou a seguinte conclusão (peças 76-77) :
CONCLUSÃO
Por meio de despacho (peça 23) , o Ministro Relator, após conhecer da representação, indeferiu a medida cautelar formulada pelo Deputado Hugo Leal, tendo em vista que consistiria basicamente em réplica da liminar judicial vigente, porém com maior restrição, visto que visava impedir "qualquer revisão ou reajuste". 
Em que pese o indeferimento da medida cautelar, determinou a realização de oitiva à ANTT com o objetivo de colher elementos que subsidiassem decisão acerca do mérito da presente representação. E diante da possibilidade de ter direitos subjetivos atingidos em face dos exames a serem procedidos por este Tribunal determinou a realização de oitiva da Concessionária.
A presente instrução analisou a manifestação da Concessionária e da ANTT. 
Após a análise, concluiu-se que são parcialmente procedentes as alegações trazidas pelo representante. 
Em relação ao supostos descumprimentos das determinações judiciais, concluiu-se que não cabe ao TCU se manifestar sobre o tema, e sim ao juízo que proferiu a decisão judicial, razão pela qual se considera suficiente, por ora, o encaminhamento de documentos que possam auxiliar a Justiça Federal, o que já foi realizado em 6/5/2019 (peça 27) .
Quanto à baixa qualidade da rodovia em termos de manutenção e conservação, concluiu-se que os documentos e relatórios encaminhados pela ANTT atestam que a infraestrutura se encontra aquém da exigida pelo contrato de concessão, confirmando os indícios trazidos pelo representante.
Como medida processual, desde o Acórdão 738/2017-TCU-Plenário este Tribunal já havia sinalizado a baixa qualidade do serviço prestado, cujas determinações ali realizadas estão sendo monitoradas no TC Processo 021.526/2017-6. Pela conexão do tema, propõe-se o apensamento do presente processo ao referido monitoramento, com fundamento no art. 36 da Resolução-TCU 259/2014.
Cabe ressaltar que no referido processo o Tribunal avaliará não somente as tarifas (baseadas no grau de inexecução contratual) , mas também eventuais condutas (comissivas ou omissivas) dos gestores no que se refere à condução do acompanhamento do contrato de concessão que acarretou um cenário de inexecuções.
Por fim, cabe lembrar que os eventos que majoraram a tarifa de pedágio da concessão em questão estão sendo avaliados no TC Processo 028.835/2016-6.
Por esses fundamentos, a SeinfraRodoviaAviação formulou a seguinte proposta de encaminhamento: 
PROPOSTA DE ENCAMINHAMENTO
Diante do exposto, submetem-se os autos à consideração superior, propondo:
a)	conhecer da presente representação, nos termos do art. 237, inciso III, do Regimento Interno do TCU e do §1º do art. 103 da Resolução TCU 259, de 7/5/2014 para no mérito, considerá-la parcialmente procedente, diante dos elementos de convicção até aqui obtidos pelo TCU;
b) indeferir o requerimento de medida cautelar formulado pelo Deputado Hugo Leal, tendo em vista a inexistência dos pressupostos necessários para adoção da referida medida (análise na peça 23) ;
c) comunicar a ANTT e ao representante a decisão que vier a ser adotada nestes autos;
	d) apensar os presentes autos ao TC Processo 021.526/2017-6, nos termos do art. 36 da Resolução-TCU 259/2014. 
Estou de acordo com a proposta de encaminhamento da SeinfraRodoviaAviação.
Ratifico a minha decisão monocrática no sentido conhecer da presente representação, tendo em vista que atende aos requisitos de admissibilidade previstos nos art. 237, inciso III, do Regimento Interno do TCU.
Ratifico, de igual modo, a minha decisão monocrática que indeferiu o pedido de medida cautelar, porquanto, mesmo após a instrução deste processo, não se constata a presença dos pressupostos necessários para a adoção da referida medida.
Quanto ao mérito, a instrução do feito, após a oitiva da ANTT e da Concer, bem esclareceu que:
1 - no tocante à baixa qualidade dos serviços, a matéria já está sendo tratada nos autos do TC Processo 021.526/2017-6, atualmente em fase de monitoramento do Acórdão 738/2017-TCU-Plenário, da relatoria do Ministro Walton Alencar Rodrigues, mas que teve o Ministro Bruno Dantas como revisor do citado Acórdão;
2 - relativamente à majoração de tarifas, o assunto está sendo objeto de apurações nos autos do TC-Processo 028.835/2016-6, da relatoria do Ministro Walton Alencar Rodrigues, que trata de representação formulada pela Procuradoria da República no Município de Petrópolis, Estado do Rio de Janeiro, na qual se indica que apesar das irregularidades identificadas e dos elevados índices de inexecução contratual apurados pela ANTT (nos anos de 2014, 2015 e 2016) , houve majoração de tarifa praticadas na concessão em 57,5% de R$ 8,00 para R$ 12,60. Citado processo encontra-se, atualmente, em fase de realização de oitiva da ANTT e da Concer e de atendimento de diligência realizada junto à ANTT;
3 - no que concerne ao suposto descumprimento de decisão judicial, este Tribunal, por entender que a decisão final acerca do descumprimento de uma decisão judicial ou não é do juízo que proferiu a referida decisão, encaminhou, em 06.05.2019, à Justiça Federal diversos documentos, a fim de subsidiar aquele Juízo acerca do assunto.
Esclareço, por fim, que, não obstante a ausência de obrigatoriedade de oitiva do Ministério Público junto ao TCU em processos de Representação, solicitei referida manifestação, quando da análise do pedido de medida cautelar. 
No entanto, por economia processual deixei de solicitar novamente a manifestação do Parquet sobre o encaminhamento ora proposto, tendo em vista que, da data de sua manifestação até o dia de hoje, não houve substancial inovação neste processo, porquanto os assuntos aqui ventilados estão sendo tratados em outros processos, razão pela qual a proposta de encaminhamento é no sentido de seu apensamento ao TC Processo 021.526/2017-6.
Considerando, porém, que o TC-Processo 028.835/2016-6 também trata, ainda que parcialmente, da matéria ventilada neste processo, entendo pertinente que cópia do inteiro teor da deliberação que esta Corte vier a adotar seja juntada aos autos daquele processo.
Em face do exposto, voto por que o Tribunal adote a deliberação que ora submeto à apreciação do Plenário.
TCU, Sala das Sessões Ministro Luciano Brandão Alves de Souza, em 29 de abril de 2020.
RAIMUNDO CARREIRO 
Relator